臺灣高等法院臺南分院刑事判決　　 95年度重上更(五)字第407號
上　訴　人　臺灣嘉義地方法院檢察署檢察官
被　　　告　庚○○
選任辯護人　劉榮治　律師
被　　　告　甲○○
　　　　　　己○○
　　　　　　丙○○
上列三人共同
選 任 辯護人陳雲進　律師
上列上訴人因被告等偽造文書案件，不服臺灣嘉義地方法院八十
三年訴字第二ＯＯ號中華民國八十六年九月卅日第一審判決（起
訴案號：臺灣嘉義地方法院檢察署八十三年偵續字第四號），提
起上訴，判決後經最高法院第五次發回更審，本院判決如下：
    主  文
上訴駁回。
    理  由
一、公訴意旨略以【最高法院更五審發回意旨於理由六論述】：
　　被告庚○○於民國（下同）七十七年十月間，知悉乙○○姐
　  夫丁○○（未據告訴）所有坐落嘉義縣中埔鄉如附表一編號
    一、二所示七八之二、七九之八號土地，適合建造市場，經
    營檳榔生意，乃遊說丁○○糾集附近地主，共同開發，以開
    設檳榔市場。丁○○向庚○○告以附表一所示土地，其僅擁
    有土地二筆，地形不完整，無法建造市場。庚○○遂向丁○○詐稱：可將你妻舅乙○○所有嘉義縣中埔鄉如附表二所示
    七八之四、七八之五號土地弄來，一起建造市場等語。丁○○答以伊尚未徵得乙○○同意，無法替乙○○作主。庚○○
    竟稱：可偽造與乙○○買賣土地假契約，使其他投資人信以
    為真，即會甘心投資等語。旋由庚○○夥同另被告甲○○、
    己○○、丙○○三人，於七十七年十二月四日，與丁○○共
    同偽造乙○○所有附表二編號一、二所示七八之四、七八之
    五號二筆土地買賣契約書，上開買賣契約偽造完成後，庚○○、甲○○等人，於七十八年一月間為求土地方正，竟唆使
    丁○○向乙○○誑稱：因二塊土地相鄰但呈畸形，為使土地
    方正，要乙○○拿出印鑑證明，以便辦理土地交換手續等語
    。乙○○不疑有他，於七十八年十一月廿九日，申請印鑑證
    明交丁○○轉交甲○○，甲○○乃將乙○○所有中埔鄉如附
    表二所示七八之四、七八之六（自七八之五號分割出）號土
    地，以買賣為原因過戶給丁○○兒子李東錦，再將李東錦取
    自乙○○上揭土地七八之四、七八之六號，與李東錦原有（
    附表一編號一）土地七八之二號分割及合併，而以偽造文件
    向嘉義縣水上地政事務所申辦登記，足生損害乙○○及地政
    機關對土地管理，因認被告庚○○、己○○、丙○○三人，
    均涉犯刑法第二百十條偽造私文書罪嫌；另被告甲○○涉犯
    刑法第二百十六條、第二百十條行使偽造私文書罪嫌云云。
二、訊據被告庚○○、甲○○、己○○、丙○○等四人，均堅詞
    否認有上開犯行，均辯稱：本件買賣契約簽訂時，雖由丁○○持告訴人印章，並代簽告訴人名字，但告訴人均在場，且
    已將價金匯由丁○○收取，並無偽造買賣契約情事等語。
三、按犯罪事實，應依證據認定之，無證據不得認定犯罪事實；
    不能證明被告犯罪者，應諭知無罪判決，刑事訴訟法第一百
    五十四條第二項、第三百零一條第一項分別定有明文。次按
    告訴人之告訴，係以使被告受刑事訴追為目的，是其陳述是
    否與事實相符，仍應調查其他證據，以資審認，苟其所為攻
    擊之詞，尚有瑕疵，則在此瑕疵未予究明以前，即不能遽採
    為斷罪之基礎（五十二台上一三ＯＯ號判例，六十九台上一
    五三一號判決參照）。
四、公訴人認被告庚○○等四人，涉犯上開犯行，無非以：(一)告
    訴人乙○○指述「未授權證人丁○○代訂該買賣契約書，亦
    不知丁○○以其名義簽訂本件買賣契約」等情。(二)有買賣契
    約書、丁○○在中埔農會信用部活期儲蓄存款帳卡、土地登
    記簿謄本及印鑑證明及臺灣嘉義地方法院八十一年訴字第二
    九四號請求認定土地所有權等事件卷證資料為證。(三)本件買
    賣契約簽訂時，告訴人並未在場，該契約書雖有告訴人簽名
    ，但非告訴人所親自簽寫，果真告訴人有出售系爭土地，何
    以被告庚○○不將價金交與告訴人，反將部分價金即五百七
    十萬元，以支票匯入丁○○帳戶之理！(四)再依買賣契約所載
    ，買受人係庚○○，然嘉義縣水上鄉地政事務所三份申請書
    ，竟註明「本件市場分割出土地，由鄰邊地號權利人己○○
    承購，請依農業發展條例第三十條規定辦理」，然告訴人如
    確將系爭土地出售庚○○，自不可能於上開申請書註明係出
    售予己○○。(五)又同段七八之五號，係告訴人所有土地，但
    代書載為同段七八之三、七八之四號，並未記載同段七八之
    五號，若告訴人在現場訂約，何以會將地號寫錯，告訴人若
    已將同段七八之五號土地，出售庚○○，則庚○○即可直接
    將該土地移轉過戶，縱須先辦理分割合併，然分割合併後，
    亦應將該土地全部移轉過戶，始合情理，但庚○○等人，偽
    造分割申請書時，將同段七八之五號分割為七八之六、七八
    之五號土地二筆，惟僅將分割出之七八之六號土地，移轉於
    李東錦名下，同段七八之五號土地，仍登記為告訴人所有，
    且至今未再請求告訴人將剩餘七八之五號土地移轉過戶，自
    有違常情等語。經查：
  (一)告訴人乙○○所有附表二所示七八之四號土地，係於八十年
    一月廿二日，以買賣原因移轉登記與丁○○兒子李東錦，並
    於八十年一月三十日，完成所有權移轉登記。另告訴人所有
    附表二所示七八之五號土地，依附圖所示形狀係上尖下寬，
    極不規則，乃於七十九年八月二十日，分割出附表二所示七
    八之六號土地，再於八十年一月廿五日，以買賣為原因移轉
    登記與李東錦。依附圖所示分割後七八之六號土地，與七八
    之四號土地相毗鄰，且均已屬於李東錦所有，故於八十年二
    月九日，將七八之六號與七八之四號二筆土地合併，合併後
    地號仍為七八之四號，並均於八十年三月一日，完成分割標
    示變更，所有權移轉與合併標示等登記手續，上揭各情，有
    嘉義縣水上地政事務所八十年一月三十日上地登字一三五六
    號土地登記申請書及相關文件（詳三二一九號偵查卷六九至
    八五頁）及七十九年八月二十日第七四八號土地複丈申請書
    及相關文件（詳三二一九號偵查卷一四八頁）暨八十年三月
    一日土地登一字二五四五、二五四六、二五四七號等土地登
    記申請書及相關文件在卷可稽（詳三二一九號偵查卷九五至
    一一五頁）。
  (二)系爭買賣契約書（詳三二一九號偵查卷七至九頁），告訴人
    乙○○印文，係乙○○所有：
    查乙○○、李東錦、李吳金春分別係丁○○妻舅、兒子、妻
    子，業據告訴人乙○○與證人丁○○分別供明在卷；而告訴
    人對買賣契約書印文真正並未爭執，並於更三審證述，該買
    賣契約書上印章，確係由其交與丁○○無訛（詳更三卷(二)二
    七五頁）；另於偵查中供稱：於七十七年間，已將印鑑章交
    給丁○○等語（詳三二一九號偵查卷一三一頁）；核與證人
    丁○○於偵查中結稱：七十七年十二月四日簽約當日，向乙○○拿印鑑章等語（詳三二一九號偵查卷一三四頁）；於更
    三審稱：告訴人確有交付印章、印鑑章等語相符（詳更三卷
    (二)二六二、二七三頁），並經證人吳仁財於偵查中結證稱：
    伊於七十七年十二月四日當天，在乙○○家門前綁煙草，有
    看到丁○○來向乙○○討印章，乙○○將印章交給丁○○等
    語屬實（詳三二一九號偵查卷三三六頁反面）；又參以告訴
    人既自承系爭買賣契約書告訴人印章，係其交予丁○○情事
    （詳更三卷(一)八六頁）及證人丁○○於偵查中結稱：本件買
    賣契約係其與庚○○簽訂，契約書上李東錦、李吳金春、乙○○三人姓名，均為伊所簽等語（詳三二一九號偵查卷一三
    四頁），丁○○於更三審結稱，其有在買賣契約書代簽告訴
    人姓名，並蓋告訴人印章等情（詳更三卷(二)二七二、二七三
    頁）。由此觀之，告訴人乙○○印章，確係乙○○交付丁○○，系爭買賣契約上印文確為乙○○所有，該買賣契約書買
    賣雙方印文均屬真正，自形式上觀之，該契約應屬真正。
  (三)系爭買賣契約書，實質上亦屬真正：按民法第一百六十七條
    所稱代理權，與同法第五三一條所稱處理權，迥不相同。蓋
    代理權授與，因本人意思表示而生效力，無須一定方式，縱
    代理行為依法應以書面為之，而授與此種行為代理權，仍不
    必用書面（四四台上一二九０號判例參照）：查
  告訴人乙○○雖否認出售，亦未授權丁○○出售上開土地予
    庚○○。惟查附表三所示合夥人，計有十三人，其中丁○○
    及庚○○、己○○三人為大股東，持有股份依序為廿三分之
    二、廿三分之三、廿三分之四，因欲買受乙○○所有本件土
    地，證人丁○○乃向乙○○拿印章及所有權狀，業經證人丁○○於臺灣嘉義地方法院八十一年度訴字第二九四號民事事
    件審理時證稱：後來說要合夥買土地，我向乙○○拿印章及
    所有權狀，印章及所有權狀均放我那裡等語（詳卷附該民事
    影印卷四七頁）；於偵查中更供承：因買下此塊地，始可合
    夥做市場等語（詳三二一九號偵查卷一三四頁反面）。而在
    另案本院八十二年上字第一Ｏ二號民事事件審理時，證人丁○○並直認本件係買賣法律關係，進而供稱：本件土地係與
    庚○○談買賣等語（詳原審卷(二)四二頁所附準備程序筆錄）
    。此與告訴人乙○○於另案民事案件供承：因要經營市場，
    約定我出土地，庚○○出資金，庚○○等人出資金，我始將
    土地所有權狀、印鑑交給他，我姐夫丁○○與庚○○接洽，
    我姐夫丁○○說要經營市場，就交給他等情相符（詳嘉義地
    方法院八十一年訴字二九四號民事影印卷二九頁）。參以告
    訴人乙○○在歷次偵審中均指稱：印章是伊的，簽名是丁○○簽的等語。綜上觀之，證人丁○○既稱係本於買賣關係，
    訂立系爭土地買賣，並取得告訴人乙○○印章及系爭土地所
    有權狀，復書寫乙○○姓名於買賣契約書，蓋用乙○○印章
    。衡諸告訴人乙○○與證人丁○○，彼此係妻舅與姐夫關係
    ，誼屬至親，倘告訴人乙○○未授權丁○○，衡情丁○○應
    無甘冒偽造文書刑責，任意書寫乙○○姓名於買賣契約書，
    並蓋用乙○○印章之理！
  再觀諸七十七年十二月四日，在甲○○代書事務所，訂立系
    爭買賣契約書時，乙○○確在場親聞親見等情，業經合夥人
    戊○○（附表三編號六合夥人）於偵查中證稱：在七十七年
    十二月四日簽訂買賣契約書時，伊有在場，地點在何代書事
    務所，當時在場有伊、庚○○、甲○○、己○○、丙○○、
    乙○○、丁○○兩夫妻等人，丁○○兒子李東錦當天未在場
    等語甚明（詳三二一九號偵查卷三七六頁）。於另民事案件
    審理時，被告丙○○、甲○○、己○○，均以證人身分到場
    ，經隔離訊問結果，甲○○供證稱：契約係伊寫的，乙○○
    部分丁○○簽名，印章是乙○○自己拿出來蓋的，乙○○、
    丁○○夫妻、庚○○、己○○、丙○○在場；丙○○亦結證
    供稱：系爭略圖係在七十七年十二月左右，於簽約前一星期
    畫的，乙○○、丁○○夫婦、庚○○、己○○及伊去指界，
    簽約時，以上之人均在場，簽約時說每坪五千元，是買起來
    以後，規劃做檳榔買賣，系爭契約略圖黃色是七八之五號；
    另己○○亦供證：伊係七九之二號土地地主，買賣土地要做
    市場，賣給庚○○，乙○○、丁○○夫婦及伊有在場指界，
    簽約時，伊有在場，庚○○用支票交給丁○○，乙○○在場
    看到，伊係股東之一等語相符（詳另案民事案件訴字二九四
    號民事影印卷三六頁反面至三九頁）。查被告丙○○、甲○○、己○○於另案民事案件審理時，經隔離訊問結果，供證
    情節亦大致相符，而證人戊○○身為該市場合夥股東之一，
    對該市場購地、整建及經營，知之甚詳，且其與告訴人及被
    告等人素無怨隙，當無甘冒偽證罪刑責，而故為虛偽證詞必
    要。是被告丙○○、甲○○、己○○三人所供及合夥人戊○○所證，應堪採信。即告訴人乙○○及丁○○，亦均不否認
    乙○○有將印章交付丁○○事實，益見告訴人乙○○於七十
    七年十二月四日，出賣坐落中埔鄉○○段七八之四、七八之
    五號土地，並全權委託丁○○處理，乙○○乃將其印章、印
    鑑證明、所有權狀等物交付丁○○，以訂立系爭買賣契約及
    嗣後辦理移轉登記手續，而訂約時，出賣人乙○○在場親聞
    親見者，應堪肯認。是乙○○自認系爭買賣契約書印文為真
    正，亦知丁○○與庚○○合夥，並由丁○○全權處理，自有
    授權丁○○代理簽訂系爭買賣契約真意，足見告訴人乙○○
    已有授權其姐夫丁○○訂立系爭買賣契約無訛。雖乙○○並
    未親自於契約書簽名，丁○○亦未表明為乙○○代理意思。
    然在場者已知丁○○係乙○○代理人，並無誤認之虞。依上
    說明，乙○○授與丁○○代理權，以訂立系爭買賣契約，原
    勿須一定方式，亦不必以書面為之，乙○○雖未交付書面授
    權書予丁○○，要不影響丁○○有權代理乙○○簽訂系爭買
    賣契約書法律效果至明。且乙○○既授權丁○○辦理簽訂買
    賣契約事宜，縱其在場未親自簽名，亦無違經驗法則。丁○○事後否認告訴人有授權簽訂買賣契約，顯係迴護告訴人乙○○之詞，委不足取。
  又系爭契約書上告訴人乙○○印章，確係告訴人交付與證人
    丁○○印章，業據告訴人及證人丁○○於更三審證述在卷，
    均如上述；而臺灣嘉義地方法院檢察署八十二年偵字三二一
    九號偵查卷一０五頁印鑑證明上告訴人印鑑，則係辦理土地
    登記時所提出印鑑，非用於系爭買賣契約簽訂時之用，亦據
    證人丁○○於更三審證述在卷（詳更三卷(二)二七三頁），而
    告訴人亦證述，該印鑑證明，係要交換土地時才交丁○○等
    語（詳更三卷(二)二七五頁），足認該印鑑章非用於系爭買賣
    契約簽訂甚明；惟系爭買賣契約上告訴人印章，既屬真正，
    雖其後告訴人交付用於交換土地印章係印鑑章，而非該買賣
    契約書上印章，亦難據此推認系爭買賣契約書告訴人印章非
    屬告訴人所有，並據為被告不利證據。
  又查證人丁○○雖於偵查中證述：不是要買賣，是要做給股
    東看的云云（詳三二一九號偵查卷一三四頁反面）；於更三
    審時結稱：因庚○○說如沒有將告訴人名字寫進來，股東不
    願參加，當時告訴人乙○○不在場，所以庚○○就要求我順
    便將乙○○名字寫進去云云（詳更三卷(二)二六三頁）。然證
    人丁○○於更三審時結證稱：本件買賣契約訂立後，買受人
    庚○○等人，業已支付價金五七○萬元，其餘未支付款項則
    作為入股金云云（詳更三卷(二)二六四頁）；再觀諸系爭買賣
    契約書第二條，關於付款情形，亦有乙○○、李吳金春、李
    東錦三人簽收蓋章事實（詳三二一九號偵查卷七頁正反面）
    。另證人丁○○於原審及另案民事案件八一年訴字第二九四
    號、本院八十二年上字第一０九號準備程序時，就收取價金
    部分亦證述：其於七十七年十二月廿一日有收一百萬元；七
    十八年二月廿一日有收一百萬元，七十八年三月廿四日有收
    一百萬元；七十八年六月廿日有收一七○萬元，扣除伊合夥
    經營市場股金，餘存入其戶頭等語。又李川豐於原審供稱，
    七十八年十二月十日一百萬元支票入伊帳戶，七十八年十二
    月廿一日一百萬元入伊太太帳戶，餘款由己○○交予伊，或
    放進伊帳戶，計五七○萬元，其餘沒拿到部分，即算入股份
    等語（詳原審卷(二)九一頁；訴字第二九四號民事影印卷五五
    頁正反面、原審卷(二)七五頁反面、七六、四二頁），並有證
    人丁○○、李吳金春，於嘉義縣中埔鄉農會帳卡及第一商業
    銀行出具庚○○於七十七年十二月間，至七十八年六月間帳
    卡資料在卷可稽（詳三二一九號偵查卷二○二、二○三至二
    ○七、二六八至二七四頁）。而告訴人於告訴狀亦載稱，庚○○曾付丁○○五七○萬元等語（詳原審卷(一)六七頁）。足
    見被告庚○○於本件買賣契約簽訂後，確有依約給付價金事
    實。則苟若系爭買賣契約係屬偽造，或僅為做給其他股東看
    而已，則被告庚○○與證人丁○○間，應無價金給付收受問
    題。然證人丁○○確自庚○○處，收受價金五七○萬元，且
    依證人丁○○所言，其餘款項則做為入股金；而告訴人於另
    案民事案件嘉義地方法院九十年重訴字第二０四號給付違約
    金事件審理時竟又狀稱，丁○○代理其訂立系爭買賣契約，
    於系爭買賣契約訂立後，已將出賣土地交付庚○○建鐵皮屋
    等語（詳更三卷(一)一０四頁反面、一０八頁反面）。凡此足
    證，證人丁○○於偵查中證述，不是要買賣，是要做給股東
    看的等語；於更三審證述：因庚○○說如未將告訴人名字寫
    進來，股東不願參加，當時乙○○不在場，所以庚○○就要
    求我，順便將乙○○名字寫入等語（詳更三卷(二)二六三頁）
    ，均屬不實。
  至告訴人雖以未收受價金為由，否認有系爭買賣契約存在；
    而證人丁○○於更三審結稱：其出售土地僅限於其配偶李吳
    金春、其子李東錦部分，而被告庚○○等人，支付五七○萬
    元係李吳金春、李東錦部分等語（詳更三卷(二)二六四、二六
    八、二七○、二七一頁）。然系爭買賣契約書，出賣人有乙○○、李吳金春、李東錦三人，渠等分別為丁○○妻舅、妻
    、子，且告訴人乙○○既應負授權丁○○出賣土地責任，已
    如上述。則被告庚○○將買賣價金，交付被授權人丁○○，
    要無違背情理。再若被告苟要侵吞告訴人土地，系爭買賣契
    約何須並列李吳金春、李東錦為出賣人，渠等儘可直接虛列
    告訴人乙○○為出賣人即可。況依系爭買賣契約書所載，本
    件買賣標的包括乙○○、李吳金春、李東錦所有土地，出賣
    土地劃分為甲區（即市場用地）、乙區及水溝，實際面積按
    分割測量後，所載面積為準，且價金經雙方議定為每坪五千
    元（詳三二一九號偵查卷七、八頁）；而證人丁○○經詢及
    ：李吳金春、李東錦總共賣多少坪時？證人丁○○則結證稱
    ：（你兒子及太太總共賣多少坪？）沒有測量，我不知面積
    多少；（如不知面積，如何確定入股金額？）他們先給我五
    七○萬元，測量後剩下的錢，就當我入股股金；（你入股股
    金，後來算起來多少錢？）他們後來都亂算，只說要給我們
    二股，我們確實股金多少，我也不知道等語（詳更三卷(二)二
    七一、二七○頁）。惟觀諸被告庚○○等人，規劃開發土地
    ，係為合資開設檳榔市場，規模非小，則就出售土地價金或
    合資經營市場入股金，衡情應為當事人至為關心之事，尤依
    系爭買賣契約書附圖所載，甲區與乙區買賣價金合計高達一
    千零五十萬三千八百五十元，買賣金額甚鉅，證人丁○○豈
    有就出售土地範圍、面積均無所知悉，而仍繼續收取本件買
    賣價金之理！則證人丁○○證稱：其所出售土地，應僅限於
    李吳金春、李東錦部分，且所收取價金應係李吳金春、李東
    錦部分，不包括告訴人云云，自難信採。
  按八十九年一月廿六日修正前農業發展條例第三十條規定：
    「每宗耕地，不得分割及移轉為共有。但因出售與毗鄰耕地
    自耕農而與其耕地合併者得為分割；因繼承而移轉者，得為
    共有；共有耕地每人持達五公頃以上且有分割必要者，得報
    經該省市主管機關核准分割為單獨所有；部分依法變更為非
    耕地使用者，其依法變更部分得為分割（查農業發展條例業
    分別於八十九年一月廿六日、九十一年一月三十日、九十二
    年二月七日修正部分條文，其中第三十條修正後已無舊法規
    定，惟本件告訴人係於八十年間，依前開條文規定，辦理合
    併分割，爰臚列舊法條文供參，附此敘明）。查本件買賣契
    約簽立後，因告訴人乙○○所有土地係旱地，出賣一部分土
    地依法不得分割，依上規定，需踐行與鄰地合併，始得分割
    。本件告訴人乙○○所有系爭土地已踐行與鄰地合併、分割
    程序，業據水上地政事務所測量員胡水生於偵查中結證在卷
    （詳三二一九號偵查卷一二九頁反面、一三○頁），並為告
    訴人乙○○於原審供承在卷（詳原審卷(一)九五頁反面）。告
    訴人乙○○既已履行出賣人義務，踐行合併、分割程序。則
    倘告訴人乙○○非係出賣土地，衡情自無須履行出賣土地，
    併依法所應踐行合併、分割程序。此外，證人胡水生亦於偵
    查、上訴審及更二審均證稱：當日測量指界時，告訴人乙○○應有在場，並經雙方同意後，始予測量，並提出系爭二筆
    土地複丈圖原本，經本院審核複丈圖確經乙○○蓋章無誤，
    並予影印在卷可按（詳三二一九號偵查卷一二九頁反面、上
    訴卷一六九頁、更二卷(一)一九九至二○○頁）。本件辦理系
    爭土地合併、分割複丈程序時，告訴人乙○○更親自到現場
    指界，若謂告訴人未出賣土地，顯違經驗法則。次查系爭買
    賣契約書第十條約定，告訴人乙○○應無償提供如買賣契約
    書略圖所載道路用地予承買人使用（詳三二一九號偵查卷八
    頁）。由於告訴人土地未毗鄰台三公路，另毗鄰台三公路出
    口九‧三坪土地，則為案外人李國彥所有，故告訴人乙○○
    為履行其「出賣人應無償提供道路用地」義務，乃與李國彥
    訂立土地交換契約書，交換九‧三坪土地，並開闢本案道路
    ，使之直通台三公路，有土地交換契約書、實測圖在卷足憑
    （詳原審卷(二)七三至七四頁）。復經書立該交換契約代書陳
    文章到庭供證在卷（詳原審卷(二)九十頁）。倘告訴人乙○○
    未出賣本件土地，自無須履行買賣契約書第十條所定「無償
    提供道路用地」義務，進而與李國彥訂立土地交換契約，使
    本件道路直達台三公路。依此，告訴人既依約履行其義務，
    益見該買賣契約為真正。
  本件買賣契約書訂立後，告訴人乙○○依買賣契約書第五條
    約定，於七十八年二月間，交付土地予買受人庚○○占有使
    用，所交付土地，旋即經由己○○雇用黃進鴻進行整地，以
    怪手剷除乙○○所種植檳榔樹及雜木，施工期間長達六月，
    乙○○在施工期間，曾多次親自到現場查視，均無異詞，甚
    至取回被砍下檳榔樹心等情，業經證人黃進鴻於偵查中及另
    案民事案件本院八十二年上字一○九號及本院審理時均證稱
    ：七十八年中，己○○找伊去剷除檳榔樹及雜木，己○○說
    地是向乙○○買的，期間乙○○有來二、三次，並未抗議說
    有剷除到他的地，當時乙○○並將檳榔樹樹心拿回去，伊做
    時無人阻擋；當時伊開挖土機所挖範圍，包括包括由附圖Ｂ
    、Ｅ往台三線界為止道路等語（詳三二一九號偵查卷三七四
    頁反面、三七五頁、原審卷(二)四三頁所附準備程序筆錄、本
    院九十四年十月廿六日更三卷三一九至三二○頁勘驗筆錄、
    更四卷三五九至三六一頁）。另於八十年四月間，被告庚○○復經由己○○雇用證人葉重卿，在告訴人乙○○出賣土地
    上構築水溝及擋土牆，告訴人並親自到現場指界，以防越界
    施工，在施工時，告訴人乙○○更多次親自到場查視，亦經
    證人葉重卿在偵查中及另案民事案件暨本院審理時證述：在
    施工前，伊就叫地主乙○○、李東錦來，把界線指明，開挖
    當天李東錦有到場，乙○○未來，事後乙○○有來過，伊施
    工期間，有六個月左右，其中乙○○有約來三次，當時乙○○有來看，均未表示異議；伊做的範圍，目前房屋附近空地
    ，還有旁邊旱七九之八號有做擋土牆，延伸到台三線界址道
    路均是伊做的，擋土牆前方均是排水溝一直到台三線排水溝
    ，均是我做的等語（詳三二一九號偵查卷三七五頁、原審卷
    (二)四三頁反面、四四頁所附準備程序筆錄、本院九十四年十
    一月廿六日勘驗筆錄、更四卷四○九至四一一頁）。故本件
    倘非告訴人乙○○已出賣系爭土地，何以任令庚○○占有使
    用，且歷時數年，均無異詞，甚至任令買受人庚○○，經由
    己○○雇用黃進鴻、葉重卿進行整地，乃至容忍在其土地上
    ，構築水溝及擋土牆等，又告訴人在剷除其土地地上物時，
    取回被剷除檳榔樹心，未見告訴人出面阻擋。事後，在另民
    事案件臺灣嘉義地方法院九十年重訴字二０四號庚○○對告
    訴人及案外人李東錦、李吳金春請求給付違約金事件時，更
    具狀承認，證人丁○○代理其與庚○○等人簽訂系爭買賣契
    約書之事實（詳更三卷(一)一０四至一０九頁）。足見告訴人
    乙○○確有授權丁○○出賣本件土地至明。倘告訴人未出賣
    土地，何以不及時追究，而遲至八十一年間土地飆漲後（詳
    三二一九號偵查卷三六五至三六六頁），始謂其未授權為丁○○出賣土地。而證人丁○○更於更三審證稱：（後來為何
    提告訴？）因後來被告股份算的不公平，且未寫乙○○名字
    ，告訴人不高興所以才提告訴等語（詳更三卷(二)二七二頁）
    。足證本件買賣確為告訴人知情，並已依約履行其出賣人義
    務甚明。
  本件買賣契約出賣人有乙○○、李吳金春、李東錦，分別為
    證人丁○○之妻舅、妻子、兒子，則出賣人其等與證人丁○○其間關係，均屬至親，其等土地出售委請自己姐夫、先生
    、父親之丁○○為之，並不悖常理。且告訴人事前交付其印
    章予丁○○簽訂系爭買賣契約書，事後又有履行系爭買賣契
    約出賣人義務行為，均如上述，足見告訴人乙○○知悉本件
    買賣契約存在，且有履約事實，則其應負授權人責任至明。
    再證人丁○○既係代理告訴人簽訂系爭買賣契約書，則被告
    庚○○等人，向代理丁○○交付買賣價金，自屬當然。告訴
    人乙○○主張未收受買賣價金，抑丁○○所稱因後來被告股
    份算的不公平，且沒寫乙○○名字，告訴人不高興，所以才
    提告訴等語，均係告訴人與證人丁○○間，或庚○○等人間
    民事糾紛，要難據以推翻系爭買賣契約真正，更不足以遽為
    被告等人有偽造買賣契約書認定。
  告訴人乙○○所有系爭土地，分別於八十年一月卅日及同年
    三月一日，辦理所有權移轉登記予外甥李東錦時，所憑辦理
    印鑑證明及戶籍謄本，均為八十年一月十七日領得，有上開
    印鑑證明、戶籍謄本、戶籍謄本申請書在卷可證（詳三二一
    九號偵查卷七八、八○、八一、一四七頁）。而上開印鑑證
    明及戶籍謄本申請書，均只有告訴人乙○○簽名蓋章，有申
    請書在卷足憑（詳三二一九號偵查卷九一、一四七頁）。且
    告訴人於原審告訴理由狀亦稱：告訴人固於七十八年十一月
    二十九日及八十年一月十七日，請領印鑑證明書交付丁○○
    等語（詳原審卷(一)六五頁正反面），於補呈證物狀中亦稱：
    七十八年十一月廿九日所請領印鑑證明，係要辦理貸款，而
    八十年一月十七日請領印鑑證明，係要與李東錦交換土地等
    語（詳原審卷(一)一Ｏ二頁反面），繼於原審時亦供稱：在八
    十年領印鑑證明，給代書辦理土地交換等語（詳原審卷(一)一
    五八頁）。原審再訊以上開印鑑證明申請書名字，是否其所
    寫，則亦供稱：對，是我領所以我簽等語（詳原審卷(二)一六
    Ｏ頁反面）。另中埔鄉戶政事務所主任紀樹法亦到場結證稱
    ：由申請書無委託書，且代理人欄空白應可確認該申請書，
    應為乙○○本人辦理等語（詳三二一九號偵查卷一二八頁反
    面）。由此足認，前開印鑑證明，係由乙○○本人親自申請
    ，以供辦理系爭土地所有權移轉。另告訴人乙○○於原審告
    訴理由狀補呈證物狀，及歷次偵審一再表明上開二份印鑑證
    明，均由其本人申請，印鑑證明申請書簽名亦係其所親簽，
    其於更二審亦供稱：八十年一月間，有請領印鑑證明，是用
    在合併分割，其領一份而已，另在七十八年十一月領一份，
    在共同土地要借錢的等語（詳更二卷(一)八七之一頁）。是告
    訴人乙○○已自承上開印鑑證明，確係其本人申請，並於申
    請書簽名。參以證人紀樹法於偵查中結稱：一般民眾，申請
    印鑑證明，若非其本人，需要委託書，且要帶委託人、受託
    人印章，印鑑證明申請書代理人欄要簽名蓋章，核對印鑑章
    符合才會發給印鑑證明，如無委託書，且申請書代理人欄又
    無簽名蓋章，則表示為當事人本人申請等語（詳三二一九號
    偵查卷一二八頁反面）。據此，皆足認上開七十八年十一月
    廿九日及八十年一月十七日二份印鑑證明，應係告訴人乙○○本人親自申請無訛。
  告訴人先於偵查中陳稱，不知為何其土地，會移轉到李東錦
    名下。嗣後又供稱，因其中埔鄉○○段七八之五號土地，與
    李東錦土地，互為畸零地，要相互交換割直較好種植，始移
    轉至李東錦名下等語，前後所陳互異。且查告訴人分割前，
    原有中埔段七八之五號土地左邊上方，為其胞姊李吳金春同
    段七九之八號土地，緊鄰左邊下方為李東錦同段七八之二號
    土地，其左右相鄰土地，界線相平整，無任何畸零現象，有
    地籍圖在卷可證（詳三二一九號偵查卷一四三至一四六頁）
    ，要無捨彎取直，以利種植必要。又告訴人於七十九年八月
    廿日與李東錦、李吳金春，就中埔段七八之五、七八之二、
    七九之八號土地，同時向水上地政事務所申請分割，有該事
    務所七十九年八月廿日第七四八、七四九、七五○號土地複
    丈申請書及相關文件在卷可參（詳三二一九號偵查卷一四八
    至一七八頁）。又該三份申請書，均註明：「本件土地分割
    出土地由鄰邊地號權利人己○○承購，請依農業發條例第三
    十條規定辦理」等字樣，而於七十九年八月廿五日指界時，
    告訴人乙○○確在現場會同指界，已據水上地政事務所複丈
    承辦人胡水生供證無誤，已如上述。而同段七九之二號土地
    ，確為被告己○○所有，亦據被告己○○供承明白，復載明
    於卷附合夥購買土地契書（詳三二一九號偵查卷十頁），且
    該七九之二號土地，與李吳金春所有七九之八號土地相鄰，
    觀諸後附地籍圖自明，則告訴人乙○○確有分割其七八之五
    號土地，以出售被告己○○等，而至現場指界事實，堪以認
    定。參諸上述告訴人於八十年一月十七日，為辦理分割及所
    有權移轉登記，親自領取印鑑證明及戶謄本。由此可見，告
    訴人自始即知悉有過戶李東錦事實，且其移轉所有權至李東
    錦名下，係為出售己○○等人。從而，告訴人事後否認知情
    ，或稱係為取直畸零地，以利種植，即非可採。
  至告訴人於更三審雖證稱：其交付印章予丁○○，係為入股
    ，至丁○○訂立系爭買賣契約，其並未知悉云云（詳更三卷
    (二)二七四至二七六頁）；而證人丁○○於更三審亦附合告訴
    人說詞證稱：告訴人係因入股而交付印章云云（詳更三卷(二)
    二六二頁）。然告訴人應有授權事實；事後並有履行契約義
    務行為及事實，均如上述。縱令證人丁○○簽訂系爭買賣契
    約，與告訴人入股有關，亦難據此即認告訴人交付印章時，
    有明示限制丁○○使用該印章範圍，否則告訴人事後，豈有
    履行該買賣契約事實，尚難以告訴人及丁○○上開指訴，即
    遽認被告庚○○等人有偽造系爭買賣契約事實。況告訴人於
    偵審中及另案民事案件，就其交付印鑑證明予丁○○目的，
    或謂與其胞姊合夥，或謂與李東錦分割土地，或謂與別人合
    夥，出土地，別人出錢，或謂合併，最後又謂要辦貸款以及
    交換土地云云（詳三二一九號偵查卷一三一頁正反面；原審
    卷(一)六五頁正反面、原審卷(二)四六、五一頁）。告訴人乙○○就其何以交付系爭土地權狀及印鑑章予丁○○目的，前後
    不一。益證告訴人交付印章與丁○○，未限制使用範圍，足
    堪認定。
  告訴人復指稱：苟其確有賣土地予庚○○建造市場，則八十
    一年八月廿二日合夥購買土地契約書，何以未列入向其所購
    買系爭土地（七八之四、七八之六號）等語。惟查：七十七
    年十二月四日買賣契約，於該契約第十條已明定，本件土地
    出賣範圍，甲區（市場用地）、乙區及水溝，全部實際面積
    ，按分割測量後為準（詳三二一九號偵查卷八頁）。再依七
    十七年十二月四日買賣契約所附略圖，其中甲區地號為七九
    之八、七八之二、七九之二號，乙區為七八之四、七八之六
    號（詳三二一九號偵查卷九頁反面）。是告訴人乙○○所有
    系爭土地即七八之四、七八之六號，均係位於七十七年十二
    月四日買賣契約略圖乙區。反觀，上開八十一年八月廿二日
    合夥契約（詳三二一九號偵查卷十頁），所列七九之八、七
    八之二、七九之二、七九號四筆土地，均坐落於七十七年十
    二月四日，買賣契約書略圖甲區。參以證人即合夥人林世鍾
    、丁○○於偵查中及原審分別證稱：八十一年八月廿二日合
    夥契約，係僅就甲區（市場用地）訂約，故未列入向乙○○
    所購買七八之四、七八之六系爭二筆乙區土地等語（詳原審
    卷(一)一七一頁，三二一九號偵查卷三三七頁）。且告訴人乙○○自承：伊土地離檳榔市場，有二百公尺等語（詳聲議字
    一四二號卷十七頁）。則上開合夥契約，未列入告訴人乙○○土地，自屬當然。告訴人以八十一年八月廿二日合夥購買
    土地契約，未列入其所有系爭土地，據以否定七十七年十二
    月四日買賣契約書真正，顯未究明七十七年十二月四日買賣
    契約所附略圖，已就買賣土地區分為甲乙區事實，而產生誤
    解。
  至買賣契約書第十點關於買賣標的，雖無同段七八之五號土
    地記載（詳三二一九號偵查卷八頁）；但訊據被告甲○○則
    辯稱，當時係將同段七八之五號土地，誤載為七八之三號等
    語。且查依附圖所示，本件原有土地，自左至右排列，依序
    為己○○所有中埔段七九之二號，李吳金春同段七九之八號
    ，李東錦同段七八之二、七八之四號，有土地登記簿謄本、
    合夥購買土地契約書及地籍圖在卷可稽（詳三二一九號偵查
    卷十、四六、四七、五七、五八、六一、六二頁）。其中，
    七八之五號土地，介於七九之八、七八之二、七八之四號土
    地三筆間，而七八之三號則在上開土地最右邊，有土地登記
    簿謄本、地籍圖謄本在卷可憑（詳三二一九號偵查卷四五、
    五五、五六、五九、六○頁）。衡情，買受人應無捨中間「
    面積達○．一一七七公頃」七八之五號土地，而卻購買角落
    面積僅○．○○○四公頃七八之三號土地。況七八之三號土
    地，不在買賣契約附件略圖甲、乙區範圍。反而，七八之五
    號土地，在契約附件略圖甲、乙區範圍。是被告甲○○所辯
    ，買賣契約七八之三號，係七八之五號筆誤，堪認真實。又
    由丁○○代理乙○○與李國彥所訂立土地交換契約，其中乙○○交換土地，為中埔鄉○○段七八號，然其契約附件略圖
    標示交換土地位置，係同段七八之三號，且同段七八號係交
    通部電信總局所有，有土地謄本可稽（詳原審卷(二)一一三至
    一二三頁）。又書立本件土地交換契約代書陳文章證稱：契
    約是伊擬的，丁○○、庚○○有到，乙○○未到，丁○○說
    那土地，是他一手策劃，對中埔鄉有利，他可作主，要伊相
    信他，伊是根據他們陳述記載，我手上沒有資料等語（詳原
    審卷(二)九十頁正反面）。是土地交換契約七八號，應係七八
    之三筆誤。
  (四)另查被告庚○○、己○○均為檳榔市場合夥人之一，有告訴
    人乙○○提出合夥購買土地契約在卷足憑（詳三二一九號偵
    查卷十頁反面）。又附表三所示合夥人必須買受告訴人所有
    土地，另經丁○○在偵查中結稱：因買下這塊土地，始可合
    夥做市場等語（詳三二一九號偵查卷一三四頁反面）。合夥
    市場以何人名義訂約買受告訴人土地，乃合夥事業權利行使
    （詳三二一九號偵查卷七頁反面），非本件買賣契約書真正
    與否重要之點。是以被告己○○、庚○○既均為合夥人，則
    以合夥人之一即庚○○名義訂立買賣契約書，要無不妥（詳
    三二一九號偵查卷七頁反面）。且本件付予丁○○買賣價金
    部分係己○○直接交付，已如上述。則由本件系爭土地分割
    出土地，由鄰邊權利人己○○承購，於情理無違。公訴人謂
    既以庚○○名義購買，分割出土地交由己○○承購，即有不
    當，顯有誤會。
  (五)又查告訴人乙○○、證人李吳金春、李東錦與庚○○等人訂
    立系爭買賣契約，以供建造檳榔集貨市場後，為履行其出賣
    人義務，並符合前開八十九年一月廿六日修正前農業發展條
    例第三十條規定，因告訴人所有中埔鄉七八之五號土地，與
    李東錦所有七八之二號土地相鄰，為踐行前開規定分割合併
    程序，遂先將七八之五號土地，分割為七八之五、七八之六
    號，並將七八之四、七八之六號過戶予李東錦，並辦理合併
    程序等情，業如上述，並經丁○○於原審證述：因李東錦與
    乙○○土地是相鄰，合併再分割後較整齊等語（詳原審卷(一)
    九五頁），足證告訴人乙○○上開土地，先過戶與李東錦，
    而非過戶買受人庚○○，係為合法律規定所致，要無可疑。
  (六)另依被告等人與丁○○於八十一年八月廿二日所簽訂合夥購
    買土地契約書載明：「立契約人己○○等十三人，因意見相
    同，於七十七年十二月間，合資購買本約第一條所載土地，
    當時為登記方便起見，將四筆土地以合夥人庚○○名義，向
    李吳金春、李東錦、己○○等三人訂立買賣契約，合資購買
    土地標示：中埔鄉○○段七九之八號內、田、面積０‧三五
    一九公頃，中埔鄉○○段七八之二號內、田、面積０‧一四
    六九公頃，中埔鄉○○段七九之二號內、田、面積０‧三二
    八六公頃，中埔鄉○○段七九號內、田、面積０‧０一六八
    公頃」等情（詳三二一九號偵查卷十頁）；該契約雖未提及
    購買告訴人所有同段七八之四、七八之五號土地情形。然系
    爭買賣契約附略圖，已區分甲、乙區，告訴人乙○○土地係
    屬乙區土地，而合夥契約僅就甲區（市場用地）為之，故其
    未列入告訴人乙○○土地，並經被告丙○○於偵查中供稱：
    八十一年八月廿二日合夥契約，只有包括甲區土地，而甲區
    土地並不包括乙○○的，所以沒寫上乙○○土地等語（詳三
    二一九號偵查卷一八四頁）。另甲區合夥人林聰明於原審結
    稱：約在七十八年，庚○○來找伊說，入股檳榔市場事情，
    以那塊地總價下去分配，共分成廿三股，合夥購買契約書的
    土地，就是入夥位置等語（詳原審卷(一)一二九頁）及證人呂
    煌誠於原審結稱：伊有加入庚○○所發起的檳榔生意，參與
    合夥，他分成甲乙區，伊是甲區，共計廿三股，是要做市場
    用的等語（詳原審卷(一)一五七頁），證人戊○○亦結稱：檳
    榔集貨市場有分甲乙區，伊兩區都有加入等語（詳原審卷(一)
    一七一頁）。參諸各合夥人上開證詞及卷附地籍圖所示，足
    證本件檳榔集貨市場確分為甲乙二區，而八十一年八月廿二
    日合夥購買土地契約書，係針對甲區即市場用地所為，自未
    包含告訴人乙○○出售七八之四、七八之五號土地（位於乙
    區）。是以八十一年八月廿二日合夥契約，與七十七年十二
    月四日買賣契約，二者內容應係各別，自難僅憑該合夥契約
    未列入告訴人出賣土地，即據認系爭買賣契約書，關於告訴
    人部分係屬偽造。
  (七)檢察官循告訴人聲請，調取臺灣嘉義地方法院八十一年度訴
    字第二九四號、及本院八十三年上更(一)字第八五號民事卷宗
    ，該案判決認定庚○○將乙○○所有七八之四、七八之五號
    土地，變成新地號七八之六、七七之八號，移轉給李東錦之
    分割、合併登記，應予塗銷，故告訴人與李東錦部分買賣登
    記係屬虛偽云云。然該確定判決，係因該案被告李東錦於言
    詞辯論時，為訴訟標的認諾，依民事訴訟法第三八四條規定
    所為李東錦敗訴判決，有該民事判決在卷可稽（詳原審卷(一)
    二四八至二六一頁），尚無拘束本件刑事判決效力。又請求
    傳訊水上地政事務所承辦分割之人，或聲請向水上地政事務
    所函查，己○○中埔鄉○○段七九之二號土地，與乙○○所
    有原七八之五、七八之四號土地並非隔鄰，且己○○亦無向
    乙○○購買土地合約書，上開土地複丈申請書，註明本件分
    割出土地，由鄰邊地號權利人己○○承購，請依農業發展條
    例辦理是否合法云云。然縱申請書書寫己○○土地（七九及
    七九之二號）與告訴人土地（七八之四、七八之五號）毗鄰
    ，係屬已存在事實。惟究否毗鄰，得否分割，地政機關依一
    定程序辦理，其辦理是否合法，皆與告訴人是否出賣土地無
    涉。又請求庚○○提出其有向己○○購買土地契約書及交付
    價金證據，惟二人買賣關係如何，亦與告訴人是否出賣土地
    並無關聯性。又請求庚○○等人舉證乙○○土地部分價金若
    干云云。惟告訴人乙○○既係授權丁○○出賣土地，每坪價
    金及價款計算，又在契約上所訂明，並非未經約定其價款。
    又請求向中埔鄉戶政事務所，調閱八十年一月十七日及七十
    九年十一月廿九日印鑑證明書原本送鑑定云云。然系爭八十
    年一月十七日印鑑證明既為真正，即得持以因買賣土地辦理
    移轉登記，則該印鑑證明究係何時請領，與買賣是否成立無
    重大關聯性，均無調查必要，附此敘明。
五、綜上各情，並審酌全卷證據資料，系爭買賣契約書上告訴人
    印章係屬真正，而該印章又係告訴人所交付，且告訴人於交
    付印章時，未限制使用範圍，而被告庚○○等人，已依約履
    行買賣價金付款義務，出賣人告訴人亦本於買賣契約約定，
    先將系爭土地分割合併，於分割時到場指界供測，復將其所
    有系爭土地交付買受人使用，當買受人僱工於告訴人乙○○
    出售土地上構築水溝、擋土牆等工事時，告訴人並到場巡視
    以防工事逾界；更有進者，為使買賣契約所示甲區市場用地
    直達台三公路，並與案外人李國彥交換土地，以利買受人合
    夥甲區市場用地，可直通台三公路。嗣後為辦理系爭土地移
    轉更親自申請印鑑證明及戶籍謄本交付丁○○，以辦理所有
    權移轉，再有履行系爭買賣契約義務事證；嗣於臺灣嘉義地
    方法院九十年度重訴字第二０四號民事案件審理時更具狀稱
    ，由丁○○代理簽訂系爭買賣契約，而未否認授權事實。凡
    此均足認告訴人確授權其姐夫丁○○出售系爭土地，則系爭
    買賣契約書係屬真正，亦堪認定。參諸本件民事法院亦判決
    確定確認系爭買賣契約為真正，有本院八十八年上更(一)字第
    四九號民事判決在卷可憑（詳更一卷(二)二八九至三○七頁）
    ，益證本件買賣契約屬實。縱令事後告訴人與被告庚○○等
    人就告訴人究有否合夥入股，雙方有所爭執，要屬民事糾葛
    ，均難認系爭買賣契約係屬偽造。此外，檢察官復未能舉出
    其他積極證據，足認被告四人確有公訴人所指偽造文書犯行
    ，被告等四人，犯罪尚屬不能證明，自應均為無罪諭知。
六、最高法院更五審發回意旨部分：
　(一)發回意旨謂：依契約書所載，被告庚○○尚有二六○萬三八
　　五○元未付，如何能謂其已支付全部買賣款項？然查本件買
　　賣契約，簽訂於七十七年十二月四日，且依卷附該契約書記
    載：「尾款應於七十八年六月二十日付清」，且該契約書內
    並記載：「右記款項，經核為四五○萬三八五○元正如數收
    訖」，並「蓋有乙○○、李東錦、李吳金春三人印章」及「
    押日期為七十八年六月二十日」等情。據此契約書記載（詳
    三二一九號偵查卷七頁背面），則被告庚○○就系爭契約買
    賣價金，顯已給付完畢為是。發回意旨，認被告庚○○尚未
    給付全部款項，即有誤會。
　(二)發回意旨又謂：依契約書所載，本件丁○○既非該買賣契約
　  當事人，庚○○如何能以將應給付予乙○○、證人李東錦、
    李吳金春之價金，抵充證人丁○○應付股金？查依前所述，
  　證人丁○○於本件買賣契約，不僅是出賣人乙○○代理人，
    且分別係出賣人李東錦之父親、李吳金春之丈夫。本件買賣
  　契約，出賣人一方，始終均由丁○○出面與買受人庚○○接
    洽與簽約（其中李東錦、李吳金春，對丁○○為渠等代理人
    ，亦不爭執），此觀諸證人丁○○於偵查中供稱：本件買賣
    契約係其與庚○○簽訂，契約書上李東錦、李吳金春、乙○○三人姓名，均為伊所簽等語（詳三二一九號偵查卷一三四
    頁），即可證明。是本件買賣契約，出賣人李東錦、李吳金
    春、乙○○三人，顯均由證人丁○○代理，應無疑義。則買
    受人庚○○向出賣人之代理人支付買賣價金，依民法第一百
    零三條規定，代理人於代理權限內，以本人名義所為意思表
    示，直接對本人發生效力；又於應向本人為意思表示，而向
    其代理人為之者，準用之。證人丁○○既為本件買賣契約出
    賣人之代理人，則買受人向出賣人代理人支付買賣價金，自
    直接發生對本人支付價金法律效果。是證人丁○○雖非本件
    買賣契約當事人，然卻是本件買賣契約出賣人之代理人，自
　　有權收受買受人所支付買賣價金。其中丁○○不僅係本件出
　  賣人李東錦、李吳金春、乙○○三人之代理人，更是出賣人
    李東錦之父親、李吳金春之丈夫、乙○○之姐夫，則在本件
    系爭土地買賣關係，丁○○由於兼具出賣人代理人身分及與
    出賣人三人有至親情誼關係，丁○○始終係總纜出賣人一方
    全部買賣事宜。而證人丁○○又係本件附表三所示甲區市場
　　用地第三大合夥股東，須支付入股金予買受人庚○○，此為
　  證人丁○○所不爭。參諸本件卷附買賣契約書記載：「右記
    款項，經核為四五○萬三八五○元正如數收訖」，並「蓋有
    乙○○、李東錦、李吳金春三人印章」及「押日期為七十八
    年六月二十日」等情。則顯見被告庚○○，以其應給付予出
    賣人李東錦、李吳金春、乙○○之價金，抵充證人丁○○應
    付股金一情，係經出賣人李東錦、李吳金春、乙○○三位出
    賣人同意抵充而為，否則買賣契約上出賣人李東錦、李吳金
    春、乙○○三人，豈有可能均在契約書價金收訖處，蓋章表
    示全部買賣價金，均已如數收訖。是發回意旨質疑：本件丁○○既非該買賣契約當事人，庚○○如何能以將其應給付予
　  出賣人李東錦、李吳金春、乙○○之價金，抵充證人丁○○
    應付股金？依上說明，發回意旨所指，自有誤會。
  (三)發回意旨又謂：本件買賣契約簽立時，如果乙○○在場，實
    無理由不讓受過高等教育之乙○○簽名之理！又乙○○在中
    埔農會設有戶頭，則買賣契約不相干的第三人丁○○卻代乙○○收受價金，此情應無較直接付款給乙○○為妥適！然查
    ，證人丁○○係本件買賣契約出賣人李東錦、李吳金春、乙○○之代理人，已如前述。而買賣契約之出賣人李東錦、李
    吳金春、乙○○三人，於買賣契約上之簽名，全部均由丁○○代簽，已據證人丁○○於偵查中供明（詳三二一九號偵查
    卷一三四頁）。又依證人戊○○（附表三編號六合夥人）於
    偵查中證稱：七十七年十二月四日，在何代書事務所，簽訂
    買賣契約書時，伊有在場，當時在場者，計有伊、庚○○、
    甲○○、己○○、丙○○、乙○○、丁○○「兩對」夫妻等
    人，丁○○兒子李東錦當天未在場等語（詳三二一九號偵查
    卷三七六頁）。而本件買賣契約出賣人李吳金春，亦係於買
    賣契約簽訂時在場，然出賣人李吳金春在買賣契約書上簽名
    ，亦未由李吳金春本人簽名，自可佐證，本件出賣人乙○○
    雖於簽訂買賣契約時在場，但其簽名則仍由代理人丁○○為
    之。蓋出賣人李吳金春、乙○○二人，係姐弟關係，丁○○
    分別係李吳金春之丈夫、乙○○之姐夫。依前所述，丁○○
    既然係買賣契約之代理人，而丁○○又與出賣人李吳金春、
    乙○○有如此密切親誼關係，則由丁○○代理其全部出賣人
    （李東錦、李吳金春、乙○○）在契約書上簽名，不僅於法
    有據（丁○○係出賣人之代理人），情理上亦有所本（丁○○係李東錦之父親、李吳金春之丈夫、乙○○之姐夫）。是
    同為出賣人李吳金春、乙○○，在買賣契約簽訂時，雖均在
    場，但均由其代理人丁○○代簽姓名，在情理法上，均無不
    當。發回意旨獨指：「丁○○代簽在場人乙○○姓名」，有
    所不當，而不顧同為「在場人李吳金春，其簽名亦由丁○○
    代簽」之事實，自非妥適。至本件買賣契約簽訂時，依被告
    甲○○於原審供稱，出賣人乙○○當時不在場云云。然證人
    戊○○（附表三編號六合夥人）於偵查中已證稱：七十七年
    十二月四日，在何代書事務所，簽訂買賣契約書時，伊有在
    場，當時在場者，計有伊、庚○○、甲○○、己○○、丙○○、乙○○、丁○○兩對夫妻等人，丁○○兒子李東錦當天
    未在場等語（詳三二一九號偵查卷三七六頁）。是被告甲○○所供，核與證人戊○○所證，顯不相符。究何人所供，較
    為可採呢？本院認為，被告甲○○於原審供述時，斯時已在
    本件買賣契約涉訟中，被告甲○○因擔任本件買賣契約代書
    ，為免其擔負法律責任，自認以供稱，出賣人乙○○不在場
    ，而由代理人丁○○代簽買賣契約書姓名，較符法律及情理
    。故而，被告甲○○於一審調查時供稱：（買賣契約書你寫
　　，簽訂何人在場？）我寫的，丙○○、黃富雄、丁○○、庚○○等人在場等語（詳原審卷(一)一二○頁）。由被告甲○○
    供稱，在場人只有丙○○、黃富雄、庚○○及丁○○四人，
　　而未供稱證人戊○○、出賣人李吳金春、乙○○三人亦在場
　  ，即可明白。反之，本件證人戊○○並非本件買賣契約當事
    人，亦非本件買賣契約代書，更非買賣契約之代理人，其與
　  本件買賣契約，並無任何利害關係，其供詞自較為客觀公正
    ，故本院認證人戊○○於偵查中供稱：七十七年十二月四日
    ，在何代書事務所，簽訂買賣契約書時，伊有在場，當時在
    場者，計有伊、庚○○、甲○○、己○○、丙○○、乙○○
    、丁○○兩對夫妻等人，丁○○兒子李東錦當天未在場等語
    （詳三二一九號偵查卷三七六頁），自較可信。另證人丁○○既係出賣人李東錦、李吳金春、乙○○之代理人，則即使
    出賣人在場，並受過高等教育，仍由出賣人之代理人丁○○
    在買賣契約上，代簽全部出賣人姓名，依法有據，自無不當
    。尚難以出賣人在場，且受過高等教育，即謂出賣人之代理
    人丁○○代簽出賣人姓名，有所不當。同理，代理人丁○○
    既有權代理全部出賣人，處理本件買賣契約，則依民法第一
    百零三條規定，不僅可代為意思表示，亦可代受意思表示。
    故而，證人丁○○代理出賣人李東錦、李吳金春、乙○○三
    人簽訂買賣契約，更可代理出賣人三人代收買賣價金。此與
    出賣人訂立買賣契約當時，在金融機構有無設帳戶，並無任
    何關係，自不能以出賣人在金融機構設有帳戶，而謂買受人
    未直接向出賣人付款，係屬違法不當。如買賣契約當事人，
    已授權代理人為契約行為，而未特別限制代理人不得代收買
    賣價金，則代理人代收買賣價金，依法自屬有據（民法第一
    百零三條二項參照）。本件證人丁○○既係買賣契約出賣人
    之代理人，復無民法第一百零七條代理權限制，則丁○○代
    理出賣人李東錦、李吳金春、乙○○三人，收取買受人庚○○所給付買賣價金，即無不當。發回意旨獨指，出賣人乙○○農會設有帳戶，買受人卻未對之直接付款，顯有不當，尚
    有誤會。蓋倘係如此，則民法設代理一節何用？依發回意旨
    所示，代理顯僅能代為意思表示，而不得代受意思表示，此
    不僅有違民法代理之規定，更於私法自治之原則有悖。
  (四)發回意旨另謂：告訴人乙○○於偵查中供稱，八十一年五月
    間，其發現己○○、庚○○僱怪手，在做馬路挖水溝，當時
    我發現他們已挖十公尺，是當天挖，我當天發現，我有發存
    證信函給他們等語（詳三二一九號偵查卷一三一頁背面），
    並有告訴人乙○○於八十一年五月十一日及十九日分別致函
　　己○○、庚○○略稱：己○○、庚○○未經伊同意，擅於伊
　  坐落嘉義縣中埔鄉七八之四號土地，挖鑿水溝，要求於接函
    後十五日內解決等語存證信函影本二紙在卷可憑（詳台灣嘉
    義地方法院八十一年訴字第二九四號影印卷十七至十八頁）
    。然姑且不論，本件告訴人乙○○所發存證信函，係由告訴
    人乙○○片面所為，如無佐證，自難徒憑告訴人乙○○指訴
    ，即直認有此事存在。蓋告訴人之告訴，係以使被告受刑事
　　訴追為目的，是其陳述是否與事實相符，仍應調查其他證據
    ，以資審認，苟其所為攻擊之詞，尚有瑕疵，則在此瑕疵未
    予究明以前，即不能遽採為斷罪基礎（五十二台上一三ＯＯ
    號判例參照）。本件依告訴人乙○○存證信函所述，均僅有
    告訴人乙○○陳述，告訴人乙○○並未提出任何佐證，以實
    其說。再者，參諸證人葉重卿於偵查中及另案民事案件暨本
    院審理時均證述：在施工前，伊就叫地主「乙○○」、李東
    錦來，把界線指明，開挖當天李東錦有到場，乙○○未來，
　　事後乙○○有來過，伊施工期間，有六個月左右，其中乙○○約有來三次，當時乙○○有來看，均未表示異議；伊做的
    範圍，目前房屋附近空地，還有旁邊旱七九之八號有做擋土
    牆，延伸到台三線界址道路，均是伊做的，擋土牆前方，均
    是排水溝，一直到台三線排水溝，均是我做的等語（詳三二
    一九號偵查卷三七五頁、原審卷(二)四三頁反面、四四頁所附
    準備程序筆錄、本院九十四年十一月廿六日勘驗筆錄、更四
    卷四○九至四一一頁）。證人葉重卿並非本件買賣契約之利
    害關係人，立場客觀公正，並無坦護被告動機，自可採信。
    據此，則告訴人乙○○於偵查中及存證信函內均指稱，其於
    施工時，有前往反對一情，即非可採。
七、原審據此而對被告等四人，均為無罪判決諭知。本院經核，
    原判決認事用法，均無不合。檢察官上訴意旨，仍執陳詞，
    指摘原判決不當，為無理由，應予駁回。
據上論斷，應依刑事訴訟法第三百六十八條，判決如主文。
本案經檢察官徐松奎到庭執行職務。
中　　華　　民　　國　　96　　年　　8　　月　　23 　　日
                  刑事第六庭    審判長法　官  蔡崇義
                                      法　官  杭起鶴
                                      法　官  董武全
以上正本證明與原本無異。
檢察官如不服本判決，應於收受本判決後十日內向本院提出上訴
書，其未敘述上訴理由者並得於提起上訴後十日內向本院補提理
由書。
本件被告不得上訴。
　　　　　　　　　　　　　　　　　　　書記官  許美惠
中　　華　　民　　國　　96　　年　　8　　月　　23 　　日
附表一：
┌──┬─────────────┬─────┬─────┬──────┐
│編號│  土  地  坐  落  地  號  │面積：公頃│登記名義人│  備     註 │
├──┼─────────────┼─────┼─────┼──────┤
│一  │嘉義縣中埔鄉○○段78-2號  │  0.3824  │李東錦    │ 丁○○之子 │
├──┼─────────────┼─────┼─────┼──────┤
│二  │      同上段79-8號        │  0.6808  │李吳金春  │ 丁○○之妻 │
│    ├─────────────┼─────┤          │ 乙○○之姐 │
│    │79-8號79.08.20分出79-12號 │餘0.5461  │          │            │
│    │79-12由吳春雄承受         │          │          │            │
└──┴─────────────┴─────┴─────┴──────┘
附表二：（參3219號偵查卷143頁地籍圖)
┌──┬─────────────┬─────┬─────┬──────┐
│編號│  土  地  坐  落  地  號  │面積：公頃│登記名義人│  備     註 │
├──┼─────────────┼─────┼─────┼──────┤
│一  │嘉義縣中埔鄉○○段78-4號  │  0.0386  │乙○○    │80.01.30移轉│
│    ├─────────────┼─────┼─────┤登記予李東錦│
│    │(80.03.01申請與78-6合併)  │  0.1399  │李東錦    │            │
│    │  合併後地號：78-4號      │          │          │            │
├──┼─────────────┼─────┼─────┼──────┤
│二  │      同上段78-5號        │  0.0164  │乙○○    │80.03.07    │
│    │分出78-6前面積0.1177公頃  │          │          │分割登記    │
├──┼─────────────┼─────┼─────┼──────┤
│三  │     同上段78-6號         │  0.1013  │乙○○    │80.01.25訂約│
│    │  （自78-5號分割出來）    │          │          │出售予李東錦│
└──┴─────────────┴─────┴─────┴──────┘
附表三：（甲區市場用地合夥股東名單）
┌──┬─────────────┬───────────┬──────┐
│編號│  合  夥  人  姓  名      │    合  夥  持  分    │  備  註    │
├──┼─────────────┼───────────┼──────┤
│一  │      己○○              │      廿三分之四      │  第一大股  │
├──┼─────────────┼───────────┼──────┤
│二  │      庚○○              │      廿三分之三      │  第二大股  │
├──┼─────────────┼───────────┼──────┤
│三  │      丁○○              │      廿三分之二      │  第三大股  │
├──┼─────────────┼───────────┼──────┤
│四  │      陳政忠              │      廿三分之二      │            │
├──┼─────────────┼───────────┼──────┤
│五  │      陳經台              │      廿三分之二      │            │
├──┼─────────────┼───────────┼──────┤
│六  │      戊○○              │      廿三分之二      │            │
├──┼─────────────┼───────────┼──────┤
│七  │      呂煌誠              │      廿三分之二      │            │
├──┼─────────────┼───────────┼──────┤
│八  │      羅枝財              │      廿三分之一      │            │
├──┼─────────────┼───────────┼──────┤
│九  │      林聰明              │      廿三分之一      │            │
├──┼─────────────┼───────────┼──────┤
│十  │      由成興              │      廿三分之一      │            │
├──┼─────────────┼───────────┼──────┤
│十一│      陳良聰              │      廿三分之一      │            │
├──┼─────────────┼───────────┼──────┤
│十二│      李雅景              │      廿三分之一      │            │
├──┼─────────────┼───────────┼──────┤
│十三│      劉和全              │      廿三分之一      │            │
└──┴─────────────┴───────────┴──────┘
